【裁判字號】    97,上易,35
【裁判日期】    970507
【裁判案由】    分配表異議之訴
【裁判全文】
臺灣高等法院民事判決                  97年度上易字第35號
上  訴  人   丙○○
             甲○○
被 上訴 人   乙○○
上列當事人間分配表異議之訴事件，上訴人對於中華民國96年11
月26日臺灣新竹地方法院96年度訴字第524號第一審判決提起上
訴，本院於97年4月23日言詞辯論終結，判決如下：
    主  文
原判決關於如附表(二)表2次序8至10所示，其中「分配比率」、「
分配金額」及「不足額」部分均廢棄。
原法院九十五年度執字第七八一號強制執行事件民國九十六年六
月二十六日製作如附表(一)所示之分配表，應變更為如附表(三)所示
之分配表。
其餘上訴駁回。
第二審訴訟費用由被上訴人負擔。
    事實及理由
一、本件上訴人起訴主張：上訴人丙○○、被上訴人均為原法院
    95年度執字第781號強制執行事件之執行債權人，上訴人甲
    ○○為聲明參與分配人，執行債務人則為訴外人湯語婕（原
    名為湯玉煉）。上開強制執行事件，原執行法院就湯語婕所
    有坐落於新竹市○○段989-5地號土地、同段2057建號房屋
    、2040建號房屋（下稱系爭不動產）拍賣後，已於民國96年
    6月26日製作如附表(一)之分配表，其中表2次序8，將被上訴
    人之第3順位本金最高限額抵押權所擔保之新台幣（下同）1
    ,500,000 元債權列為優先分配，因此被上訴人受分配696,0
    06元，而上訴人則因已無餘額，而未受分配。惟被上訴人之
    第3順位本金最高限額抵押權係於94年11月7日設定，然被上
    訴人所執之債權證明即原法院94年度票字第2073號本票裁定
    卻載明該本票乃湯語婕於93年6月30日所簽發（下稱系爭本
    票），債權發生之時點顯早於該抵押權設定之時點，且被上
    訴人與湯語婕之抵押權設定契約書復未約定該最高限額抵押
    權擔保之債權範圍包含之前已經發生之債權，依最高法院86
    年度台上字第3392號、84年度台上字第1967號、82年度台上
    字第3144號判決意旨，被上訴人之150萬元債權自不應優先
    分配。另湯語婕為逃避上訴人之追償，乃虛偽設定上述之抵
    押權，其與被上訴人間實無債權債務關係存在，爰請求將原
    法院95年度執字第781號清償票款強制執行事件96年6月26日
    所作成如附表(一)之分配表，其中表2次序8被上訴人受分配之
    債權696,006元，予以剔除，不得列入分配，並將剔除之金
    額分配予上訴人等語。
二、被上訴人則以：系爭本票雖係湯語婕於93年6月30日所簽發
    ，然因94年間湯語婕仍陸續向被上訴人借款，被上訴人擔心
    其償債能力，遂要求湯語捷提供擔保，湯語婕因而提出系爭
    不動產為擔保品，被上訴人評估後認為尚能足額擔保債務之
    價值，乃同意受讓原第2順位本金最高限額抵押權人鍾楊麗
    容等人對湯語婕之債權1,200,000元，並受讓取得第2順位本
    金最高限額抵押權，嗣被上訴人再與湯語婕協議，將湯語婕
    積欠未償之130萬元本票債務，以系爭不動產設定抵押權，
    設定第3順位本金最高限額抵押權。被上訴人對湯語婕之系
    爭本票債權均屬存在，雙方且於94年間仍有借款往來紀錄。
    另如認被上訴人之系爭本票債權不在第3順位本金最高限額
    抵押權擔保範圍，亦屬普通債權，應與上訴人按比例分配，
    而非全部分配予上訴人等語。
三、本件經原法院判決：原法院95年度執字第781號清償票款強
    制執行事件96年6月26日所作成如附表(一)之分配表，應變更
    為如附表(二)所示之分配表（按：原審就上訴人敗訴部分，漏
    未為駁回之諭知）。上訴人不服原判決，提起上訴，上訴聲
    明為：（一）原判決不利於上訴人之部分廢棄。（二）原判
    決附表(二)分配表次序8被上訴人受分配之債權651,044元，應
    予剔除，不得列入分配。並將剔除之金額分配予上訴人。被
    上訴人則聲明：上訴駁回。（原法院判決被上訴人敗訴部分
    ，未據被上訴人提起上訴，已告確定）
四、兩造不爭執事項：（本院卷第31頁背面）
（一）原法院95年度執字781號清償票款強制執行事件已於96年6
      月26日製作如附表(一)之分配表。
（二）原法院95年度執字781號清償票款事件之強制執行過程（
      包含併入之95年度執字第2127號、95年度執字第15734號
      、95年度執字第11031號、96年度執字第6747號、95年度
      執聲1916號）以及94年度票字第2073號本票裁定、94年度
      執全字第1097號假扣押經過等情，皆如上開各該案卷所示
      。
五、本件經本院與兩造協議並簡化之爭點為：（本院卷第31頁背
    面、第29頁）
（一）系爭本票債權之真偽？
（二）甲○○雖於94年間即具狀對系爭不動產聲請假扣押強制執
      行，執行金額為265,000元，然係在系爭不動產拍定後即
      96年4月10日始聲明參與分配，則甲○○能否與丙○○之
      借款債權89,918元、被上訴人之本票債權1,300,000元，
      就分配表中696,006元，依比例受償?
      爰述之如下：
（一）系爭本票債權之真偽？
  １、按「表意人與相對人通謀而為虛偽意思表示者，其意思表
      示無效。」民法第87條第1項前段定有明文。又第三人主
      張表意人與相對人通謀而為虛偽意思表示者，該第三人應
      負舉證之責（最高法院48年台上字第29號判例意旨參照）
      。
  ２、上訴人主張：被上訴人提出之匯款單無一與湯語婕有關，
      可知，系爭本票債權應不存在，且被上訴人就其與湯語婕
      間成立1,300,000元借貸關係之有利於己之事實，未能舉
      證以實其說等語。被上訴人則辯以：上訴人主張系爭本票
      債權係虛偽，僅憑臆測，迄今未提出任何證據以實其說，
      況系爭本票債權係真實，亦據原法院94年度票字第2073號
      裁定確定在卷等語。
  ３、經查：被上訴人執有系爭本票，向湯語婕及訴外人吳聲樓
      提示未獲付款，乃向原法院聲請裁定准許強制執行，並經
      裁定准許強制執行等情，有原法院94年度票字第2073號民
      事裁定及確定證明書各1紙在卷可憑（原審卷第10至11 頁
      ），堪信湯語婕就系爭本票並未提出抗告，且湯語婕亦未
      有提起確認本票債權不存在之訴之情事，是上訴人主張系
      爭本票債權係虛偽已有疑義。況依上開最高法院48年台上
      字第29號判例意旨之說明，上訴人主張系爭本票債權係被
      上訴人與湯語婕通謀而為虛偽意思表示，應由上訴人負舉
      證之責，茲上訴人無法就其主張之有利事實，加以舉證以
      實其說，尚難採信，自應認被上訴人主張其與湯語婕間有
      1,300,000元之債權存在為可採。
（二）甲○○雖於94年間即具狀對系爭不動產聲請假扣押強制執
      行，執行金額為265,000元，然係在系爭不動產拍定後即
      96年4月10日始聲明參與分配，則甲○○能否與丙○○之
      借款債權89,918元、被上訴人之本票債權1,300,000元，
      就分配表中696,006元，依比例受償?
  １、按「因執行假扣押收取之金錢，及依分配程序應分配於假
      扣押債權人之金額，應提存之。」強制執行法第133條定
      有明文。其立法意旨係為保障假扣押債權人於本案獲勝訴
      判決確定後，得就提存款而受清償。次按「他債權人參與
      分配者，應於標的物拍賣、變賣終結或依法交債權人承受
      之日一日前，其不經拍賣或變賣者，應於當次分配表作成
      之日一日前，以書狀聲明之。逾前項期間聲明參與分配者
      ，僅得就前項債權人受償餘額而受清償；如尚應就債務人
      其他財產執行時，其債權額與前項債權餘額，除有優先權
      者外，應按其數額平均受償。」同法第32條亦詳有明文。
      是於假扣押之執行在先，債權人就債務人之財產實施假扣
      押後，他債權人對同一假扣押標的物聲請終局執行，且二
      者之執行名義給付內容同為金錢之請求時，基於債權人平
      等之原則，應合併其執行程序（強制執行法第33條），進
      而為終局之執行。如於分配時，假扣押債權人已取得終局
      之執行名義，即依該二者之金錢債權辦理分配，如斯時假
      扣押債權人未取得終局之執行名義，執行法院即應將假扣
      押債權依強制執行法第133條規定列入分配，並將其分配
      之金額提存。
  ２、經查：
    (1)甲○○曾於94年11月9日具狀向原執行法院聲請就湯語捷
      之財產，在265,000元之範圍內為假扣押強制執行，並經
      原執行法院就系爭不動產囑託新竹市地政事務所辦理查封
      登記等情，有民事假扣押執行聲請狀及原法院函可按（本
      院卷第10頁、原審卷第76頁）。嗣甲○○並於96年3月2日
      取得原法院95年促字第22216號民事支付命令（確定），
      而系爭不動產於95年10月31日拍定，此為兩造所不爭執。
      又依附表(一)之分配表所載，債權種類列有「執行費用」及
      「假扣押執行費用」，而債權人則有大眾商業銀行股份有
      限公司等人及甲○○，可知，上開強制執行事件，核屬前
      揭１所述假扣押執行與終局終局執行競合之情形，茲甲○
      ○已取得執行名義，則依前揭１之說明，自應將甲○○之
      假扣押債權265,000元列入分配，此參諸附表(一)之分配表
      ，除附註三備註甲○○陳報之債權逾假扣押債權部分（即
      上開債權之利息）未列入分配表分配外，其餘之假扣押債
      權均列入分配表自明。從而，甲○○當能以265,000元之
      債權，與丙○○之借款債權89,918元、被上訴人之本票債
      權1,300,000元，就附表(一)表2次序8之696,006元，依比例
      加以受償。
    (2)茲依甲○○之債權265,000元，與丙○○之借款債權89,91
      8元、被上訴人之本票債權1,300,000元，計算甲○○、丙
      ○○及被上訴人間受償之比例，分別為0.16013:0.05433:
      0.78554，以696,006元分配，則甲○○、丙○○及被上訴
      人受分配金額分別為111,451元、37,814元及546,741元，
      ，爰將分配表變更為如附表(三)所示。
六、綜上所述，上訴人提起分配表異議之訴，請求將原法院95年
    度執字第781號清償票款強制執行事件96年6月26日所作成如
    附表(一)之分配表，其中表2次序8被上訴人受分配之債權696,
    006元，應予剔除，不得列入分配，並將剔除之金額分配予
    上訴人，於如附表(三)所示部分，為有理由，應予准許。逾此
    所為請求，為無理由，應予駁回。原審就上開應准許部分，
    為甲○○敗訴之判決，尚有未洽，上訴意旨聲明廢棄改判，
    為有理由，爰由本院廢棄改判如主文第2項所示。至於上訴
    人之請求不應准許部分，原判決為上訴人敗訴之判決，經核
    於法並無不合，上訴意旨聲明廢棄改判，為無理由，應駁回
    其上訴。
七、本件事證已臻明確，兩造其餘之攻擊、防禦方法核與判決結
    果不生影響，爰毋庸一一論述，併此敘明。
八、據上論結，本件上訴為一部有理由，一部無理由，依民事訴
    訟法第450條、第449條第1項、第79條，判決如主文。
中    華    民    國    97    年    5     月    7     日
                    民事第十二庭
                        審判長法  官  陳駿璧
                              法  官  王仁貴
                              法  官  陳邦豪
正本係照原本作成。
不得上訴。
中    華    民    國    97    年    5     月    7     日
                              書記官  李佳樺


司法院資訊處製作；財團法人民間司法改革基金會備份。
